臺灣高等法院臺中分院刑事判決　　　　 95年度上易字第922號
上　訴　人　臺灣臺中地方法院檢察署檢察官
上　訴　人
即　被　告　丁○○
　　　　　　丙○○
上二人共同
選任辯護人　蔡定生律師
上列上訴人因被告妨害自由案件，不服臺灣臺中地方法院95年度
易字第19號中華民國95年6月6日第一審判決（起訴案號：臺灣雲
林地方法院檢察署94年度核退偵字第15號），提起上訴，本院判
決如下：
    主  文
上訴駁回。
    事  實
一、丙○○前曾因違反電子遊戲場業管理條例案件，經台灣板橋
    地方法院三重簡易庭於民國（下同）九十年二月二十二日以
    八十九年重簡字第一六二七號判處有期徒刑四月確定，於九
    十年四月二十四日易科罰金執行完畢，猶不知悔改。復於九
    十三年九月五日晚上七時許，與台北冰館國際行銷有限公司
    （以下簡稱台北冰館）總經理丁○○，在台中市○區○村路
    ○段與三民西路交岔口之胡桃鉗咖啡店與甲○○商談代理糾
    紛事宜，雙方協商未果，丁○○於同日晚上七時四十分許，
    即基於脅迫甲○○行無義務之事之概括犯意，及基於與丙○○共同脅迫甲○○之犯意聯絡，由丁○○邀集不知情之何顯
    瀧（業經檢察官為不起訴處分確定）、王青樹到場，何顯瀧
    於同日晚上八時許到達上開咖啡店，王青樹亦偕同自稱徐晨
    旭之成年男子到達上開咖啡店後，丁○○乃仗其人多勢眾，
    對甲○○脅迫稱：因甲○○加盟台北冰館之契約違約，計應
    賠償台北冰館新台幣（下同）二百萬元，應簽面額共四百萬
    元之本票，如不簽立，則甲○○無法平安回到斗六家中，並
    聲稱伊老大是竹聯幫楞子，如果不簽，由他們處理，至少要
    一千萬元等語。語畢，丙○○乃故意將身體移向甲○○，緊
    靠著甲○○，對甲○○脅迫稱：「如果不能處理，就由我來
    接手處理」等語，甲○○見其人多勢眾，並擔心己身及家人
    安危，因而於同日晚上八時三十分許簽立發票日為九十三年
    九月五日，發票人為甲○○，票面金額各為一百萬元之本票
    四紙予丁○○，丁○○再接續作勢對甲○○拍照（是否確有
    拍照不明）並再脅迫稱：「你有五億身價，如果不付錢，就
    把照片公佈給全省兄弟知道」等語，並再要求甲○○於當日
    晚上十時先準備十萬元交付予伊。甲○○回到斗六後，因驚
    魂未定，仍向友人林哲榮商借十萬元，準時於同日晚上十時
    許經由林哲榮轉交十萬元予丁○○，因而使甲○○行上開無
    義務之事得逞。嗣丁○○並交付台北冰館負責人蘇梅鳳之帳
    戶資料予林哲榮轉交甲○○，要求甲○○每日匯款十萬元至
    上開帳戶內，惟甲○○旋即報警處理，而未再匯款。
二、丁○○仍承上開使人行無義務之事之犯意，自九十三年九月
    七日下午四時許至九十三年九月八日止，多次以其竟然二日
    均未匯款，伊很難對其他人交待，如不匯款，欲對其友人等
    不利等語，脅迫甲○○交付金錢，甲○○乃準備二十萬元欲
    於九十三年九月八日交付予丁○○，並請求警方協助。嗣於
    九十三年九月八日凌晨一時許，丁○○前往雲林縣斗六市○○路一七九號台北冰館雲林店準備取款時為警查獲，並扣得
    上開甲○○所準備交付之二十萬元，而未得逞。
三、案經雲林縣警察局斗六分局報請臺灣雲林地方法院檢察署檢
    察官偵查後向台灣雲林地方法院提起公訴，經該院判決管轄
    錯誤後，移由臺灣臺中地方法院審理。
    理  由
一、訊據上訴人即被告丁○○、丙○○固坦承甲○○簽立本票四
    百萬元之同時，其等與何顯瀧、王青樹、徐晨旭均在現場等
    情不諱，惟均矢口否認有上開強制犯行，被告丁○○辯稱：
    是甲○○自知違約而簽立本票及交付現金賠償，伊為台北冰
    館總經理，有權利請求甲○○所負責之加盟店違約之賠償云
    云；被告丙○○辯解：伊在現場只有聊天，不知道丁○○與
    甲○○談論何事，亦未說伊要接手處理之類的話云云，惟查
    ：
(一)、被告丁○○擔任台北冰館之訴訟代理人，於台灣雲林地方法
    院斗六簡易庭九十三年度六簡字第二七九號民事訴訟中，就
    簽立上開本票之原因關係，先後於九十四年一月五日向該院
    提出之民事答辯(二)狀、九十四年五月五日、九十四年六月七
    日言詞辯論期日之供述及九十四年六月七日所提出之答辯狀
    中，為不同之主張，對於甲○○究竟應賠償何人多少金額，
    前後之主張亦不一致，有上開民事判決一份在卷（見本院卷
    第四七頁及其背面），並經本院調閱該民事案卷，核閱無訛
    。而本案甲○○簽立之本票面額共計四百萬元，數目不小，
    衡諸常情，在未究明債務產生之原因、債務總額、對象之前
    ，自不可能自願簽立本票予台北冰館或被告丁○○。
(二)、證人何顯瀧係案發當日應被告丁○○之要求，始由台北南下
    台中，目的是為了壯聲勢，業據證人何顯瀧到庭結證明確，
    且案發當日，除被告二人及證人何顯瀧之外，尚有王青樹及
    一自稱徐晨旭之成年男子到場，業據被告等自承不諱，並據
    證人何顯瀧、王青樹於原審到庭結證明確。被告丁○○既與
    甲○○、王志嘉等人洽談和解事宜，且明知僅有甲○○、王
    志嘉二人前往洽談，沒有必要找人壯聲勢，卻邀約何顯瀧、
    王青樹前往壯聲勢，其動機、目的顯然不單純。
(三)、告訴人甲○○於上開時地遭脅迫簽立本票，並交付十萬元，
    業據證人甲○○於原審結證屬實，核與證人林哲榮結證稱：
    案發當日甲○○很急地向伊借十萬元，後來伊代替甲○○將
    十萬元交付予丁○○，伊聽說甲○○在台中遇到麻煩，甲○○有告訴伊遭脅迫簽本票等語，另證人蕭淑引亦於原審具結
    證稱：案發當天甲○○打電話說伊被帶走，有簽本票等語明
    確。此外，被告丁○○於案發隔日曾在電話中告訴證人蕭淑
    引稱：伊帶甲○○到台中開黑道中常會，有很多黑道大角頭
    都有參加，已經叫甲○○開好一千萬本票等語，同據證人蕭
    淑引結證明確。
(四)、至於，雲林縣警察局斗六分局雖無告訴人甲○○所陳稱：「
    於九十三年九月五日回到斗六市後，曾向中山路派出所報案
    之紀錄」，又斗六分局所轄派出所，未有位於斗六市○○路
    ，該址可能為斗六分局所在地各情，有該分局九十五年三月
    二十一日斗六警偵字第０九四０００三二九一號函附卷可按
    （見原審卷第一一０頁）。但查，告訴人甲○○於原審證稱
    ：「我到了斗六之後就先去中山路派出所報案，當天他們人
    犯很多，我有告訴他們恐嚇的人馬上要來拿錢，值班的人說
    他們現在沒有人手跟你過去，……隔天（按：九十三年九月
    六日）早上九點再和員警約好做筆錄，一直拖到隔天晚上八
    點多九點才做筆錄」等語（見原審卷第六九頁），而告訴人
    甲○○第一份警詢筆錄係於九十三年九月六日晚上二十時十
    分起至同日二十一時三十分止，在雲林縣斗六分局三組製作
    完成乙情，亦有該份筆錄附於警詢卷可查，核與其所證「一
    直拖到隔天晚上八點多九點才做筆錄」等語，以及斗六分局
    上開函覆斗六市○○路之警察機關為「斗六分局」之情節吻
    合，雖然告訴人甲○○將「斗六分局」誤認「派出所」，但
    其於九十三年九月五日報警、翌日製作筆錄之相關證詞，與
    上開筆錄相符，仍堪信屬實。
(五)、證人王志嘉於案發時親眼見甲○○遭暴力脅迫下簽發本票，
    亦據證人王志嘉於原審結稱：「（審判長問：根據九月五日
    當天胡桃鉗咖啡店的情形，甲○○如果不簽立本票，是否無
    法離開？）不是不能離開，而是敢不敢離開的問題，因為當
    時那麼多人圍在那裡」等語明確。此外，復有贓物認領保管
    單一紙、告訴人及被告丁○○之行動電話之雙向通聯紀錄各
    一份在卷可憑。
(六)、綜上事證，被告丁○○、丙○○共同以脅迫方式，逼使告訴
    人甲○○行上開無義務之事，已堪認定。被告丁○○、丙○○所辯，核均屬卸責之詞，不足採信。本件事證明確，依法
    應予論科。
(七)、至於，被告二人之選任辯護人聲請傳訊證人謝誌中、吳國泰
    ，為釐清「被告丁○○確受委託及所簽本票之原因關係，另
    告訴人為免訟累承擔債務自應有所意思表示（簽立本票）之
    義務」乙事。惟按民事法律關係之當事人有無受償或清償之
    法律原因，牽涉刑法「不法所有意圖」之主觀構成要件問題
    ，縱使被告自認有受償之法律上原因，而無「不法所有意圖
    」，但其求償之手段仍不得有何違反刑法之規定。是以，辯
    護人聲請傳喚謝誌中、吳國泰二名證人，其待證事實縱然屬
    實（民事之原因關係，雙方仍有爭執），仍無解於被告丁○○二人行為構成上開妨害自由犯行，辯護人此部分聲請，核
    無必要，併此敘明。
二、比較新舊法：
    按被告二人行為後，刑法及刑法施行法業於九十四年二月二
    日總統令公布修正，於九十五年七月一日施行（下稱新刑法
    ，修正前刑法下稱舊刑法），參酌最高法院九十五年五月二
    十三日刑事庭第八次會議決議，新刑法第二條第一項之規定
    ，係規範行為後法律變更所生新舊法律比較適用之準據法，
    於新刑法施行後，應適用新刑法第二條第一項之規定，為「
    從舊從輕」之比較。本案涉及法律變更之部分，比較如下：
(一)、被告丁○○、丙○○行為後，修正後刑法（新法）第三十三
    條第五款規定「罰金：新臺幣一千元以上，以百元計算之」
    ，與修正前刑法第三十三條第五款規定「罰金：（銀元）一
    元以上」不同。比較新舊法結果，以修正前即行為時法較有
    利於被告，故依刑法第二條第一項前段規定，本案關於刑法
    第三百零四條第一項之法定刑【最低罰金】部分，自應適用
    行為時之法律即修正前刑法第三十三條第五款規定決定其罰
    金部分之法定刑。復次，被告行為後，刑法施行法第一條之
    一於九十五年六月十四日經以華總一義字第○九五○○○八
    五一八一號令修正公布增訂。修正增訂之刑法施行法第一條
    之一規定「中華民國九十四年一月七日刑法修正施行後（按
    指九十五年七月一日），刑法分則編所定罰金之貨幣單位為
    新台幣。九十四年一月七日刑法修正時，刑法分則編未修正
    之條文定有罰金刑者，自九十四年一月七日刑法修正施行後
    ，就其所定數額提高為三十倍。但七十二年六月二十六日到
    九十四年一月七日新增或修正之條文，就其所定數額提高為
    三倍。」而本件被告丁○○、丙○○所犯上開規定有罰金刑
    ，且為刑法分則編未修正之條文而定有罰金刑者；於刑法施
    行法第一條之一修正增訂前，其貨幣單位為銀元，罰金刑之
    提高標準應適用罰金罰鍰提高標準條例第一條之規定「依法
    律應處罰金、罰鍰者，就其原定數額得提高為二倍至十倍。
    」而再依現行法規所定貨幣單位折算新臺幣條例第二條規定
    「現行法規所定金額之貨幣單位為圓、銀元或元者，以新臺
    幣元之三倍折算之」，比較新舊法適用之結果，其關於法定
    刑為罰金部分之提高標準，【罰金刑最高部分】，新舊法均
    無不利之情形，故依刑法第二條第一項前段規定，本案關於
    上開罪名之法定刑罰金提高標準部分，自應適用行為時之法
    律即罰金罰鍰提高標準條例第一條及現行法規所定貨幣單位
    折算新臺幣條例第二條之規定。
(二)、刑法第二十八條共犯之規定，於九十四年一月七日修正、九
    十五年七月一日施行前之規定為：「二人以上共同實施犯罪
    之行為者，皆為正犯」，修正施行後之規定則為：「二人以
    上共同實行犯罪之行為者，皆為正犯」，揆諸本條之修正理
    由係為釐清陰謀共同正犯、預備共同正犯、共謀共同正犯是
    否合乎本條規定之正犯要件。而本案被告丁○○、丙○○為
    上開強制犯行，有犯意之聯絡與行為之分擔，無論依修正前
    後刑法之規定均應構成共同正犯，是本件適用修正施行前之
    刑法第二十八條規定論擬，並無不利於被告之情形。
(三)、被告丁○○強制罪犯行，因行為後新法業已刪除連續犯之規
    定，此刪除雖非犯罪構成要件之變更，但顯已影響行為人刑
    罰之法律效果，自屬法律有變更，依新法第二條第一項規定
    ，比較新、舊法結果，仍應適用舊法論以連續犯，較有利於
    被告丁○○。依新刑法第二條第一項前段規定，自應適用最
    有利於被告之舊刑法。
(四)、被告丙○○前曾因違反電子遊戲場業管理條例案件，經台灣
    板橋地方法院三重簡易庭於九十年二月二十二日以八十九年
    重簡字第一六二七號判處有期徒刑四月確定，於九十年四月
    二十四日易科罰金執行等情，有臺灣高等法院被告前案紀錄
    表各一份存卷可考，茲於五年以內再故意犯本件有期徒刑以
    上之罪，不論依修正前之刑法第四十七條，或修正後之刑法
    第四十七條第一項之規定，均構成累犯，對被告而言並無有
    利或不利之情形，自不生新舊法比較之問題，應逕依修正前
    之刑法第四十七條，論以累犯，並加重其刑。
(五)、再被告丙○○於犯罪時之刑法第四十一條第一項前段規定：
    「犯最重本刑為五年以下有期徒刑以下之刑之罪，而受六個
    月以下有期徒刑或拘役之宣告，因身體、教育、職業、家庭
    之關係或其他正當事由，執行顯有困難者，得以一元以上三
    元以下折算一日，易科罰金。」又被告行為時之易科罰金折
    算標準，修正前罰金罰鍰提高標準條例第二條（現已刪除）
    規定，就其原定數額提高為一百倍折算一日，則本件被告行
    為時之易科罰金折算標準，最高應以銀元三百元折算一日，
    經折算為新臺幣後，應以新臺幣九百元折算為一日。惟九十
    五年七月一日修正公布施行之刑法第四十一條第一項前段則
    規定：「犯最重本刑為五年以下有期徒刑以下之刑之罪，而
    受六個月以下有期徒刑或拘役之宣告者，得以新臺幣一千元
    、二千元或三千元折算一日，易科罰金。」比較修正前後之
    易科罰金折算標準，以九十五年七月一日修正公布施行前之
    規定，較有利於被告，則應依刑法第二條第一項前段，適用
    修正前刑法第四十一條第一項前段之規定，定其折算標準。
三、按行為人主觀上係為達到使對方為或不為某一行為之目的始
    出言脅迫（恐嚇），與單純以將來之惡害抽象的恫嚇不同，
    應成立刑法第三百零四條之強制罪（司法院第二、四期司法
    業務研究會參照）。查被告丁○○、丙○○以其具有黑道勢
    力背景，向甲○○脅迫稱如果不簽本票，不讓其平安返家等
    語脅迫甲○○簽下本票，另以如不依其指示持續交付金錢予
    台北冰館則要將相片公佈給全省黑道，要求甲○○交付金錢
    ，被告丁○○以不繼續交錢，對其他人不能交待，恐對其友
    人等不利等語，脅迫甲○○交付金錢，顯均係以使甲○○為
    簽立本票及金錢交付為目的之脅迫，並非單純之恫嚇。核被
    告丙○○所為係犯刑法第三百零四條第一項之強制罪，而被
    告丁○○所為係犯刑法第三百零四條第一項之強制既遂罪及
    同法第二項之強制未遂罪。公訴人認被告二人除犯上開罪名
    之外，另涉犯刑法第三百零五條之恐嚇危害安全罪，容有誤
    會。被告丁○○、丙○○就九十三年九月五日脅迫甲○○交
    付金錢十萬元之犯行，與同日要求簽立本票之犯行，均係利
    用甲○○遭脅迫，驚魂未定之同一機會，於同一地點接續為
    之之行為，應為一接續犯罪行為之評價。被告丁○○多次以
    脅迫之方式，要求甲○○簽立本票、交付金錢既遂，及脅迫
    交付金錢未遂，犯罪時間緊接，所犯基本構成要件相同，顯
    均係基於概括犯意反覆為之，為連續犯，依修正前刑法第五
    十六條規定，從一重論以刑法第三百零四條第一項之強制罪
    ，並加重其刑。被告丁○○、丙○○就九十三年九月五日之
    強制犯行，有犯意聯絡與行為分擔，俱應論以共同正犯。被
    告丁○○、丙○○利用不知情之何顯瀧、王青樹、徐晨旭到
    達該處壯聲勢，以上開作為，讓甲○○認為丁○○、丙○○
    為黑道幫派，讓甲○○自主決定能力受到壓制，就此部分，
    為間接正犯。又公訴人就甲○○遭脅迫交付金錢之部分固均
    未於起訴書中論及，惟該部分與起訴書所載明之強制犯行部
    分，有接續犯或連續犯之裁判上一罪之關係，為起訴之效力
    所及，自得一併審酌。再查：被告丁○○、丙○○二人固為
    簽立本票乙事有短暫拘束甲○○行動自由之情形，惟查：本
    案案發地點為公眾往來之咖啡店騎樓下之開放空間，告訴人
    於上揭時地尚曾打電話聯絡妻子，業據證人甲○○指訴明確
    ，並有相片五幀附卷可憑，尚難認被告二人係以拘束甲○○
    之人身自由為目的，客觀上亦難認甲○○之行動自由遭受剝
    奪，是以原審公訴到庭檢察官認被告二人尚涉犯刑法第三百
    零二條第一項之妨害自由罪，亦有誤會。又被告丁○○雖曾
    於案發當日以上開同一不正方式收受甲○○現金十萬元，惟
    案發當時甲○○與台北冰館確因加盟事宜而有金錢糾紛，業
    據證人甲○○、王志嘉結證明確，因尚無證據足以證明被告
    丁○○、丙○○脅迫甲○○簽本票，及交付現金十萬元係基
    於「不法所有之意圖」，自無刑法第三百四十六條之適用，
    附此敘明。次查被告丙○○前曾因違反電子遊戲場業管理條
    例案件，經判處有期徒刑四月確定，於九十年四月二十四日
    易科罰金執行完畢，前已敘及，茲於有期徒刑執行完畢後，
    五年之內，故意再犯本件有期徒刑以上之罪，為累犯，依修
    正前刑法第四十七條規定加重其刑。
四、原審認被告二人罪證明確，適用修正前刑法第二十八條、第
    五十六條、第三百零四條第一項、第四十七條、第四十一條
    第一項前段，罰金罰鍰提高標準條例第一條前段、修正前罰
    金罰鍰提高標準條例第二條規定，並審被告丁○○在本案犯
    罪居於主導地位，犯罪動機、目的及犯罪手段，簽立本票之
    金額高達四百萬元，犯後飾詞狡辯等一切情狀；被告丙○○
    係聽命於被告丁○○行事之下屬，本案犯罪居於輔助之地位
    ，犯罪之手段、所生之危害及犯後之態度等一切情狀，認檢
    察官以被告二人係犯刑法第三百零二條之罪而分別求處有期
    徒刑一年及有期徒刑八月，均屬未當，而分別判處被告丁○○、丙○○有期徒刑十月、六月，並就被告丙○○所宣告之
    刑，依修正前刑法第四十一條第一項前段規定諭知易科罰金
    之折算標準。其認事用法核無違誤，量刑亦堪稱妥適。檢察
    官上訴意旨，以原審量刑過輕；被告丁○○、丙○○上訴意
    旨否認犯罪，均指摘原判決不當，咸無理由，應予駁回。
五、被告或台北冰館所持有之甲○○簽立之上開本票四紙，為甲○○受脅迫簽立之本票，難認上開本票為被告丁○○或丙○○所有，其相關之權利、義務宜由民事訴訟處理，爰不予宣
    告沒收，附此敘明。
六、另外，以往實務見解，認原判決未及比較適用新舊法時，上
    訴後，雖比較結果以舊法有利於行為人，而原判決別無其他
    撤銷事由，仍應由本院以此為由撤銷改判。惟修正後之規定
    係以適用行為時法為原則，因此原判決雖未及比較適用，然
    上訴本院後，經比較新舊法，行為後之法律並非較有利於行
    為人，仍應適用行為時法，則原判決適用行為時法即無不當
    ，不構成撤銷之事由，附此敘明。
據上論結，應依刑事訴訟法第三百六十八條，刑法第二條第一項
前段，判決如主文。
本案經檢察官乙○○到庭執行職務。
中　　華　　民　　國　　96　　年　　1 　　月　　18　　日
            刑事第八庭  審判長法  官  羅  得  村
                              法  官  張  靜  琪
                              法  官  陳  宏  卿
上列正本證明與原本無異。
不得上訴。
                              書記官  柯  孟  伶
中　　華　　民　　國　　96　　年　　1 　　月　　18　　日
【附錄本案論罪科刑法條】
刑法第三百零四條第一項
以強暴、脅迫使人行無義務之事或妨害人行使權利者，處三年以
下有期徒刑、拘役或三百元以下罰金。
